臺灣桃園地方法院民事裁定　　　　　110年度消債清字第131號
聲　請　人
即債務人　　吳朝駿即吳朝圳

代　理　人　陳育騏　
上列當事人因消費者債務清理事件聲請清算，本院裁定如下：
    主  文
債務人吳朝駿即吳朝圳自民國一百一十年十月二十二下午四時起
開始清算程序。
命司法事務官進行本件清算程序。
    理  由
一、按債務人不能清償債務或有不能清償之虞者，得依消費者債
    務清理條例所定更生或清算程序，清理其債務；債務人對於
    金融機構負債務者，在聲請更生或清算前，應向最大債權金
    融機構請求協商債務清償方案，或向其住、居所地之法院或
    鄉、鎮、市、區調解委員會聲請債務清理之調解，消費者債
    務清理條例（下稱消債條例）第3 條、第151 條第1 項分別
    定有明文。此係採前置協商主義，是債務人於協商程序中，
    自應本於個人實際財產及收支狀況，依最大誠信原則，商討
    解決方案。如終究不能成立協商，於聲請更生或清算時，法
    院審酌上開條文所謂「不能清償或有不能清償之虞」，允宜
    綜衡債務人全部收支、信用及財產狀況，評估是否因負擔債
    務，而不能維持人性尊嚴之最基本生活條件，所陳報之各項
    支出，是否確屬必要性之支出，如曾有協商方案，其條件是
    否已無法兼顧個人生活之基本需求等情，為其判斷之準據。
    又法院開始清算程序之裁定，應載明其年、月、日、時，並
    即時發生效力。法院開始更生或清算程序後，得命司法事務
    官進行更生或清算程序，必要時得選任律師、會計師或其他
    適當之自然人或法人1 人為監督人或管理人，復為同條例第
    83條第1 項、第16條第1 項所明定。
二、聲請意旨略以：
    聲請人即債務人吳朝駿即吳朝圳前積欠金融機構債務無法清
    償，於民國110 年5 月25日聲請消費者債務清理法院前置調
    解，後調解不成立，又聲請人主張其無擔保或無優先權之債
    務總額為186 萬7,000 元，另有擔保債務31萬6,000 元，未
    逾1,200 萬元，且未經法院裁定開始清算程序或宣告破產，
    爰於調解不成立後20日內聲請裁定准予清算等語。
三、經查：
  ㈠本條例所稱消費者，指5 年內未從事營業活動或從事小規模
    營業活動之自然人；前項小規模營業指營業額平均每月20萬
    元以下者，消債條例第2 條第1 、2 項定有明文。又消債條
    例第2 條第1 項所稱5 年內從事小規模營業活動，係指自聲
    請更生或清算前1 日回溯5 年內，有反覆從事銷售貨物、提
    供勞務或其他相類行為，以獲取代價之社會活動，依其5 年
    內營業總額除以實際經營月數之計算結果，其平均營業額為
    每月20萬元以下者而言，例如：平均月營業額未逾20萬元之
    計程車司機、小商販等即屬之（參照辦理消費者債務清理事
    件應行注意事項第1 點）。經查，參以聲請人勞工保險被保
    險人投保資料表及國稅局綜合所得稅各類所得資料清單，可
    知聲請人於聲請調解前，僅在民間公司任職，且其於調解前
    5 年內並無從事小額營業活動，自得依消債條例聲請清算，
    合先敘明。
  ㈡又聲請人以其有不能清償債務情事，向本院聲請債務清理前
    置調解，經本院以110 年度司消債調字第272 號調解事件受
    理在案，嗣經本院司法事務官於110 年8 月10日開立調解不
    成立證明書等情，業經本院依職權調取上開調解案卷查明無
    訛，是聲請人確已依消債條例第151 條第1 項、第153 之1
    第1 項之規定，於聲請清算前聲請法院調解，本院自得斟酌
    該調解案卷中所提出之資料及調查之證據，再綜合聲請人目
    前全部收支及財產狀況，評估是否已達不能維持最低生活條
    件，而有「不能清償債務或有不能清償之虞」之情形。
四、經查，本院司法事務官前於調解程序中，函詢全體債權人陳
    報債權及提供聲請人還款方案結果，最大債權銀行即日盛國
    際商業銀行股份有限公司陳報其債權總額為548 萬9,596 元
    ，並陳報因聲請人無收入所得，而無法負擔任何還款方案，
    故未提出協商方案。惟聲請人無工作收入，無法負擔最大債
    權人之還款方案，致調解不成立等情，業經本院調閱該調解
    卷宗查明無訛，堪認聲請人本件之聲請已踐行前開法條之前
    置調解程序規定。
五、次查，依聲請人所提出財產及收入狀況說明書、全國財產稅
    總歸戶財產查詢清單（參調解卷第8 頁、第32頁），顯示聲
    請人名下有83年出廠之BENZ汽車一輛、101 年出廠之三陽汽
    車一輛及南山人壽4 份終身壽險保險契約，保單價值準備金
    總計為40萬1,403 元，並已經保單借款16萬8,390 元，此外
    並無其他任何財產。另其收入來源部分，聲請人聲請清算前
    二年期間，係自108 年5 月25日起至110 年5 月24日止，故
    以108 年6 月起至110 年5 月止之所得為計算。聲請人陳報
    其因無子嗣照料，目前棲身宮廟擔任義工，並無收入，據聲
    請人所提供108 年度綜合所得稅各類所得資料清單，及本院
    依職權調閱聲請人稅務電子閘門財產所得調件明細表，聲請
    人於108 年薪資所得僅有2,726 元、109 年則無薪資所得收
    入資料。又據桃園市政府社會局、勞動部勞工保險局函覆本
    院，聲請人均無領取社會福利津貼及勞工保險給付（參本院
    卷第13、17頁）。故勘認聲請人陳報於108 年6 月起至110
    年5 月止，均無所得收入，應屬可信，故聲請人聲請清算前
    二年應無所得收入。另聲請人聲請清算後，聲請人主張其仍
    棲身宮廟擔任義工，負責宮廟清潔及協助信眾解籤，並無工
    作收入，是應認聲請人現每月仍無收入所得。
六、另按「（第1 項）債務人必要生活費用，以最近一年衛生福
    利部或直轄市政府所公告當地區每人每月最低生活費1.2 倍
    定之。（第2 項）受扶養者之必要生活費用，準用第1 項規
    定計算基準數額，並依債務人依法應負擔扶養義務之比例認
    定之。（第3 項）前二項情形，債務人釋明更生期間無須負
    擔必要生活費用一部或全部者，於該範圍內，不受最低數額
    限制；債務人證明確有必要支出者，不受最高數額及應負擔
    比例之限制」，此為消債條例第64條之2 所明定。是查，聲
    請人主張其每月生活必要費用為1 萬5,281 元，衡諸衛生福
    利部所公布108 年度之平均每人每月生活之最低生活費1 萬
    4,578 元之1.2 倍為1 萬7,493 元、109 年、110 年之平均
    每人每月生活之最低生活費1 萬5,281 元之1.2 倍為1 萬8,
    337 元，聲請人每月個人生活必要支出費用為1 萬5,281 元
    ，未逾衛生福利部所公布桃園市每月最低生活費用，是認聲
    請人每月必要支出費用為1 萬5,281 元，應屬合理。
七、從而，聲請人以上開收入扣除必要支出後，每月應無任何餘
    額（計算式：0 元－1 萬5,281 元＝－1 萬5,281 元），聲
    請人現年59歲（51年出生），距勞工強制退休年齡（65歲）
    尚約6 年（72月），審酌聲請人目前之收支狀況，至其退休
    時止，顯無法清償聲請人前揭所負欠之債務總額，且考量該
    積欠債務之利息或違約金仍在增加中等情況，準此，堪認聲
    請人客觀上對已屆清償期之債務有持續不能清償或難以清償
    之虞，而有藉助清算制度調整其與債權人間之權利義務關係
    而重建其經濟生活之必要，自應許聲請人得藉由清算程序清
    理債務。
八、綜上所述，聲請人係消費者，已達不能清償債務之程度，經
    消費者債務清理調解不成立，而查無消債條例第6 條第3 項
    、第8 條或第82條第2 項所定應駁回清算聲請之事由，則其
    聲請，應屬有據，爰裁定准許，並依同條例第16條第1 項規
    定，命司法事務官進行清算程序如主文。
九、本院裁定終止或終結清算程序後，聲請人所負債務並非當然
    免除，仍應由本院斟酌消債條例第132條、第133 條、第134
    條及第135 條等，決定是否准予免責，如本院最終未准聲請
    人免責，聲請人就其所負債務仍應負清償之責，附此敘明。
　
中    華    民    國   110    年    10    月    22    日
              民事第三庭      法  官  林靜梅
以上正本係照原本作成。
本裁定不得抗告。
本裁定業已於110年10月22日下午4時整公告。
中    華    民    國   110    年    10    月    22    日
                              書記官  劉寶霞